【裁判字號】    90,再易,8
【裁判日期】    901231
【裁判案由】    返還土地
【裁判全文】
臺灣屏東地方法院民事裁定  九十年再易字第八號
    再審原告    丙○○
    再審被告    乙○○
                甲○○
右當事人間請求返還土地事件，再審原告對於本院民國九十年四月二十五日確定判決
提起再審之訴，本院裁定如左：
    主      文
再審之訴駁回。
再審訴訟費用由再審原告負擔。
    理      由
一、查再審之訴，必須主張原確定判決有民事訴訟法第四百九十六條、或第四百九十
    七條之情形，以為理由時，始為合法。按適用法規顯有錯誤者，當事人得以再審
    之訴對於確定之終局判決聲明不服，民事訴訟法第四百九十六條第一項第一款固
    定有明文，然所謂適用法規顯有錯誤係指判決適用諸如憲法、法律、習慣、法理
    、判例、解釋、經驗定則或論理法則等時，顯然有與正當之準則不符之情形而言
    ，倘非適用法規有顯而易見之瑕疵，縱當事人對確定判決之具體妥當性認尚有爭
    議，亦與適用法規顯有錯誤有別。又民事訴訟法第四百三十六條之七固規定：對
    於簡易訴訟程序之第二審確定終局判決，如就足影響於裁判之重要證物，漏未斟
    酌者，得提起再審之訴；惟所謂「重要證物漏未斟酌」者，參諸同法第四百九十
    七條立法理由，應指前簡易訴訟程序第二審言詞辯論終結前，已經存在並已為證
    據聲明之證據，而第二審並未認為不必要而忽略證據聲明未為調查，或已為調查
    而未就其調查之結果予以判斷者而言，且必須該證物「足影響於判決」，亦即，
    須各該證物之未經斟酌，自形式上觀察，對於判決結果有影響之情形而言。
二、本件再審原告係主張：（一）再審原告就系爭土地與屏東縣政府所訂之租約，乃
    另一新租約，並非繼承再審原告之公公黃其忠之租約而來（再審原告並非繼承人
    ，根本無繼承權），再審原告之公公黃其忠之租約，即使因耕地三七五減租條例
    第十六條第二項規定所屬無效，然亦無影響再審原告就系爭土地與屏東縣政府所
    訂租約之效力。屏東縣政府因測量地界有誤之故，並未將系爭土地點交予再審原
    告占有使用，以致再審被告得以繼續使用系爭土地，再審原告於重測發現上情，
    即提起返還土地之訴，再審原告並無過失。綜上所陳，原確定判決以繼承關係認
    定再審原告就系爭土地與屏東縣政府所訂之租約無效，適用之法規顯有錯誤。（
    二）再審原告之公公黃其忠雖早已死亡，為屏東縣政府仍向黃其忠收取八十五年
    、八十七年等年度之租金，並由黃其忠之繼承人繼續繳納，顯見再審原告之租約
    與黃其忠之租約，並非因繼承而來之同一租約，原確定判決漏未審酌上揭影響判
    決之重要證物，顯有再審之事由等情前來。
三、經查，前審判決再審原告敗訴之理由，係以：「本件被上訴人之公公黃其忠雖與
    屏東縣政府間就系爭土地定有租賃契約，並於死後由被上訴人續定租約，然其等
    並未在系爭土地上從事耕作，反任由上訴人自七十三年間起於其上種植檳榔，業
    如前述，依耕地三七五減租條例第十六條第二項規定，黃其忠之耕地租約應屬無
    效，而被上訴人基於此一無效之租賃關係而續定之租約，亦不能因另立書面而回
    復其效力，被上訴人之租賃契約既為無效，其就系爭土地即無租賃權，自不能本
    於租賃權而為占有。而屏東縣政府亦於八十九年十二月十一日以八九屏府地權字
    第一九八六九九號函知被上訴人：「台端承租內埔鄉○○○段七五四之三地號國
    有土地，經查已無自任耕作情事，顯已違反耕地三七五減租條例第十六條第一項
    之規定，依同條第二項規定，原訂租約無效。」另財政部國有財產局南區辦事處
    於八十九年十二月十九日以台財產南管字第八九○○○三六七五五號函屏東縣政
    府：「有關貴府代管出租與丙○○君之屏東縣內埔鄉○○○段七五四之三地號國
    有耕地，該地現耕作人既為乙○○君並非丙○○君，請依法辦理原訂租約無效事
    宜。」等語。至於被上訴人雖主張屏東縣政府機關之見解對法院並無拘束效力云
    云，然按所謂原定租約無效，乃當然確定無效，法院得依職權審認之，並不待出
    租人主張，被上訴人因前述情由而致租約無效，既如前述，則其前開主張，即無
    足取。」以為論據，足徵前審判決係以再審原告實際上未自任耕作而為其敗訴之
    主要理由，又觀之右揭判決理由之中，並未有論及再審原告係繼承訴外人黃其忠
    之租約而來，亦甚為明白。乃再審原告一再以前審適用繼承關係違背法令並漏未
    審酌重要之證物等情，為此請求再審，顯有誤解。又前審援引耕地三七五減租條
    例第十六條第二項規定，及最高法院八十年台再字第一五號判例，以為其審認本
    件事實並適用法規之依據，亦無不當之處，業經本院調取八十九年度簡上字第一
    四○號判決及其卷證審閱屬實。綜上論述，本件再審原告以上開事由為提起再審
    之訴之理由，核與上述之規定及說明不合，自屬不應准許。
三、依民事訴訟法第五百零二條第一項、第九十五條、第七十八條裁定如主文。
中      華      民      國    九十      年     十二     月    三十一    日
                                    臺灣屏東地方法院民事第一庭
~B法      官  廖文忠
右為正本係照原本作成。
本裁定不得抗告。
~B法院書記官  陳惠蓉
中      華      民      國    九十一    年     一       月      二      日


司法院資訊處製作；財團法人民間司法改革基金會備份。
